ACORDAO-COMPLETO-2438500

ACÓRDÃO 4832/2021 ATA 8/2021 - PRIMEIRA CÂMARA

VISTOS, relatados e discutidos estes autos de Tomada de Contas Especial instaurada pelo Fundo Nacional de Desenvolvimento da Educação (FNDE) , em desfavor de Delmar Barros da Silveira Sobrinho, ex-prefeito de Nova Olinda do Maranhão/MA, em razão da não aprovação parcial da prestação de contas dos recursos do Convênio 657006/2009 (Siafi 656104) tendo por objeto a construção de escola, e também em razão da omissão no dever de prestar contas do Programa Nacional de Apoio ao Transporte Escolar, no exercício de 2015 (PNATE/2015) ,
ACORDAM os Ministros do Tribunal de Contas da União, reunidos em sessão da 1ª Câmara, ante as razões expostas pelo Relator, em:
9.1. considerar Delmar Barros da Silveira Sobrinho revel para todos os efeitos, dando-se prosseguimento a este processo, nos termos do art. 12, § 3º, da Lei 8.443/1992;
9.2. julgar, com fundamento nos arts. 1º, inciso I, 16, inciso III, alíneas "a" e "c", 19 e 23, inciso III, da Lei 8.443/1992, irregulares as contas de Delmar Barros da Silveira Sobrinho, condenando-o ao pagamento da quantias abaixo especificadas, fixando-lhe o prazo de quinze dias, a contar da notificação, para que seja comprovado, perante o Tribunal (art. 214, inciso III, alínea "a", do Regimento Interno) , o recolhimento da dívida aos cofres do Fundo Nacional de Desenvolvimento da Educação, atualizada monetariamente e acrescida dos juros de mora calculados a partir das datas de ocorrência indicadas até a data do efetivo recolhimento, na forma prevista na legislação em vigor;
	Valor (R$) 
	Data de ocorrência

	171,10
	17/1/2012

	6.416,14
	30/12/2014

	6.284,75
	9/4/2015

	6.284,75
	14/5/2015

	6.284,75
	5/6/2015

	6.284,75
	2/7/2015

	6.284,75
	31/7/2015

	6.284,75
	2/9/2015

	6.284,75
	1/10/2015

	6.284,75
	4/11/2015

9.3. aplicar a Delmar Barros da Silveira Sobrinho, com fundamento no art. 57 da Lei 8.443/1992, multa no valor de R$ 10.000,00 (dez mil reais) , fixando-lhe o prazo de quinze dias, a contar da notificação, para comprovar, perante o Tribunal, nos termos do art. 214, inciso III, alínea "a", do RI/TCU, o recolhimento da referida quantia ao Tesouro Nacional, atualizada monetariamente desde a data deste Acórdão condenatório até a do efetivo recolhimento, se for paga após o vencimento, na forma da legislação em vigor;
9.4. autorizar, desde logo, nos termos do art. 28, inciso II, da Lei 8.443/1992, a cobrança judicial das dívidas caso não atendida a notificação; 
9.5. remeter cópia deste Acórdão à Procuradoria da República no Estado do Maranhão com fundamento no art. 12, inciso IV, e 16, inciso III, da Lei 8.443/1992, c/c o § 7º, in fine, do art. 209 do Regimento Interno do TCU, para o ajuizamento das ações que considere cabíveis; e
9.6. dar ciência desta deliberação ao responsável.

Tomada de Contas Especial instaurada pelo Fundo Nacional de Desenvolvimento da Educação (FNDE),  em razão da não aprovação parcial da prestação de contas dos recursos do Convênio 657006/2009 (Siafi 656104) tendo por objeto a construção de escola, e também em razão da omissão no dever de prestar contas do Programa Nacional de Apoio ao Transporte Escolar, no exercício de 2015 (PNATE/2015).

Primeira Câmara

Município de Nova Olinda do Maranhão/MA.

3. Responsável: Delmar Barros da Silveira Sobrinho (CPF XXX.678.903-XX).

13.1. Ministros presentes: Walton Alencar Rodrigues (Presidente), Vital do Rêgo e Jorge Oliveira.
13.2. Ministro-Substituto convocado: Marcos Bemquerer Costa.
13.3. Ministros-Substitutos presentes: Augusto Sherman Cavalcanti (Relator) e Weder de Oliveira.

AUGUSTO SHERMAN

A Secex-TCE elaborou a instrução de mérito à peça 32, transcrita a seguir, a qual recebeu a aprovação dos dirigentes daquela unidade técnica.
	"INTRODUÇÃO
1.	Versam os autos acerca de tomada de contas especial instaurada pelo Fundo Nacional de Desenvolvimento da Educação - FNDE, em desfavor do Sr. Delmar Barros da Silveira Sobrinho, ex-prefeito Municipal de Nova Olinda do Maranhão/MA (gestão 2009/2016) , em face de irregularidades na execução dos recursos do Convênio 657006/2009 (Siafi 656104)  celebrado com o Município de Nova Olinda do Maranhão/MA, tendo por objeto 'construção de escola (s) , no âmbito do Programa Nacional de Reestruturação e Aparelhagem da Rede Escolar Pública de Educação Infantil-PROINFANCIA', assim como em razão da omissão no dever legal de prestar contas do Programa Nacional de Apoio ao Transporte Escolar, no exercício de 2015 (PNATE/2015) .
2.	Ressalte-se que o Convênio 657006/2009 esteve vigente de 30/12/2009 a 30/10/2011 (peça 3, p. 2) , e a prestação de contas respectiva foi apresentada em 23/1/2012 (peça 2, p. 41) , ao passo que o PNATE/2015 esteve vigente de 1/1/2015 a 31/12/2015, e prazo para a apresentação da prestação de contas encerrou-se em 28/2/2016 (peça 2, p. 7) , sem que o responsável a enviasse ao FNDE.
HISTÓRICO
3.	O presente processo foi objeto de instrução preliminar (peça 8) , com a anuência do Diretor e do Secretário desta unidade (peças 9 e 10) , a qual concluiu pela necessidade de realização da citação e da audiência do Sr. Delmar Barros da Silveira Sobrinho, tendo sido a mencionada citação autorizada por delegação de competência do Relator deste feito, Ministro-Substituto Augusto Sherman.
4.	Depois de diversas tentativas frustradas de citação pela via postal, o que resultou numa citação pela via editalícia (conforme se observa no 'DESPACHO DE CONCLUSÃO DAS COMUNICAÇÕES PROCESSUAIS' que consta da peça 25) , a citação do responsável foi levada a cabo por intermédio do envio de um ofício citatório ao endereço informado pelo responsável por meio de procuração mediante a qual ele constituiu advogado nos autos do TC Processo 015.774/2020-1 (peça 26) , sendo tal citação recebida pelo próprio responsável, como demonstram os dados da tabela a seguir:
	Comunicação: OFÍCIO 35513/2020-TCU/Seproc (peça 27) , expedido em 10/7/2020.
Data da Ciência: 13/8/2020 (peça 28) .
Nome Recebedor: Delmar Barros da Silveira Sobrinho (o próprio responsável) .
Observação: Ofício enviado para o endereço informado pelo próprio responsável conforme instrumento de procuração mediante a qual ele constituiu seus advogados nos autos do TC Processo 015.774/2020-1 (peça 26) .
Fim do prazo para a defesa: 13/8/2020.

5.	Por oportuno, cabe ressaltar que o responsável foi citado em função da não comprovação da boa e regular aplicação dos recursos recebidos no âmbito do Convênio 657006/2009 e do PNATE/2015, assim como foi ouvido em audiência acerca da omissão na prestação de contas dos recursos recebidos pelo PNATE/2015, cujo prazo final expirou em 28/2/2016, conforme detalhado a seguir (peça 8, p. 5-6) :
a)	 realizar a citação do Sr. Delmar Barros da Silveira Sobrinho (CPF: XXX.678.903-XX) , ex-Prefeito de Nova Olinda do Maranhão/MA (Gestão 2009-2016) , com fundamento nos arts. 10, § 1º, e 12, incisos I e II, da Lei 8.443/1992 c/c o art. 202, incisos I e II, do RI/TCU, para, no prazo de quinze dias, apresentar alegações de defesa quanto à irregularidade detalhada a seguir/ou recolha aos cofres do Fundo Nacional de Educação (FNDE) a quantia abaixo indicada, atualizada monetariamente a partir da respectiva data até o efetivo recolhimento, abatendo-se na oportunidade a quantia eventualmente ressarcida, na forma da legislação em vigor:
a.1)  Irregularidade: não comprovação da boa e regular aplicação dos recursos públicos federais no Convênio 657006/2009, tendo em vista o pagamento realizado em data anterior (30/9/2011) à emissão da Nota Fiscal 14 de 17/10/2011, com termos de aceitação definitiva das obras e de encerramento do contrato, datados de fevereiro/2011, em desconformidade com os art. 62 e 63 da Lei 4.320/64, prejudicando o estabelecimento de nexo causal entre receita e despesa e o atraso no recolhimento do saldo do Convênio (Parecer 367/2016/FNDE, peça 2, p. 218-225) , bem como, no Pnate/2015 em face da omissão no dever de prestar contas dos valores transferidos; 
a.2) Conduta: realizar pagamento em data anterior à emissão da respectiva nota fiscal; recolher o saldo do Convênio, com atraso e sem que fossem consideradas as devidas atualizações e juros respectivos; omitir-se em prestar contas do Pnate/2015, cujo prazo encerrou-se em 28/2/2016, não demonstrando a boa e regular aplicação dos recursos federais recebidos;
a.3) Nexo de causalidade: a realização de pagamento em data anterior à emissão da respectiva nota fiscal, prejudicou o estabelecimento de nexo causal entre receita e despesa; o atraso no recolhimento do saldo do Convênio redundou na presunção de dano ao erário; pois não foram consideradas as devidas atualizações e juros respectivos; a omissão em prestar contas do Pnate/2015  impediu o estabelecimento do nexo causal entre as possíveis despesas efetuadas com os recursos recebidos, no âmbito do programa. 	
a.4) Dispositivos violados: Constituição Federal art. 37, caput, c/c art. 70, parágrafo único; Lei 4.320/64, art. 62 e 63; Decreto-Lei 200/1967, art. 93; Decreto 93.872/1986, art. 66; Portaria Interministerial MP/MF/CGU 127/2008; Termo de Convênio 657006/2009, Cláusula Terceira, inciso II, alíneas 'h'; Resolução CD/FNDE 5, de 28/5/2015, art. 16;
a.5) Valor e data original do débito:
                      TRIBUNAL DE CONTAS DA UNIÃO	TC Processo 017.288/2018-5
	Valor (R$) 
	Data

	118.807,44
	30/9/2011

	171,10
	17/1/2012

	6.416,14
	30/12/2014

	6.284,75
	9/4/2015

	6.284,75
	14/5/2015

	6.284,75
	5/6/2015

	6.284,75
	2/7/2015

	6.284,75
	31/7/2015

	6.284,75
	2/9/2015

	6.284,75
	1/10/2015

	6.284,75
	4/11/2015

	a.6) Valor do débito atualizado em 25/9/2018 (peça 7) : R$ 247.351,16
b) esclarecer ao responsável citado, que:
	b.1) o recolhimento tempestivo do débito somente saneará o processo caso seja reconhecida a sua boa-fé e não se constate outra irregularidade nas contas, nos termos do art. 12, inciso VI, da Resolução-TCU 170/2004;
	b.2) a demonstração da correta aplicação dos recursos, perante este Tribunal, deve ocorrer por meio da apresentação de documentação probatória das despesas efetuadas, tais como notas fiscais, recibos, processos de pagamento, extratos bancários da conta específica (recursos federais transferidos e contrapartida) e da aplicação financeira, processos licitatórios, contratos e termos de adjudicação e homologação, bem como documentos que comprovem a execução do objeto do convênio; e
	b.3) o não atendimento à citação implicará revelia, para todos os efeitos, dando-se prosseguimento ao processo, conforme o disposto no art. 12, inciso VII, da Resolução-TCU 170/2004.
	b.4) caso venha a ser condenado pelo Tribunal, o débito ora apurado será acrescido de juros de mora, nos termos do § 1º do art. 202 do RI/TCU;
	c) realizar a audiência do Sr. Delmar Barros da Silveira Sobrinho (CPF: XXX.678.903-XX) , ex-Prefeito de Nova Olinda do Maranhão/MA (Gestão 2009-2016) , com fundamento nos arts. 10, § 1º, e 12, incisos I e III, da Lei 8.443/1992, c/c o art. 202, incisos I e III, do RI/TCU, para que, no prazo de quinze dias, apresente razões de justificativa quanto à omissão no dever de prestar contas dos recursos federais recebidos à conta do Pnate/2015, cujo prazo encerrou-se em 28/2/2016 (peça 2, p. 7) . 
	c.1) Irregularidade: não cumprimento do prazo originalmente estipulado para prestação de contas;
	c.2) Conduta: descumprir o prazo originalmente estipulado para prestação de contas dos recursos federais recebidos à conta do Pnate/2015, o qual encerrou-se em 28/2/2016 (peça 2, p. 7) ; 
	c.3) Nexo de Causalidade: A conduta descrita impediu o estabelecimento do nexo causal entre as possíveis despesas efetuadas com os recursos recebidos, no âmbito do Pnate/2015.
	c.4) Dispositivos violados: art. 37, caput, c/c o art. 70, parágrafo único, da Constituição da República Federativa do Brasil, art. 93, do Decreto-lei 200/1967, art. 66, do Decreto 93.872/1986, art. 16 da Resolução CD/FNDE 5, de 28/5/2015.
	d) esclarecer ao responsável ouvido em audiência, que:
	d.1) a omissão inicial no dever de prestar contas, caso não justificada, poderá ensejar o julgamento pela irregularidade das contas e a aplicação das multas previstas no art. 58 da Lei 8. 443/92, nos termos do art. 16, inciso III, alíneas 'a' e 'b', da mesma norma, independentemente da comprovação da boa e regular aplicação dos recursos no objeto pactuado;
	d.2) o não atendimento à audiência implicará revelia, para todos os efeitos, dando-se prosseguimento ao processo, conforme o disposto no art. 12, inciso VII, da Resolução-TCU 170/2004.
6.	Entretanto, em que pese a citação ter sido efetuada em forma válida, conforme se evidenciou no item 4 desta instrução, esgotou-se o prazo concedido ao responsável sem que fossem apresentadas as suas alegações de defesa, e tampouco foi recolhido o débito que lhe foi imputado. Por esse motivo, restou caracterizada a sua revelia, para todos os efeitos, dando-se prosseguimento ao presente processo, nos termos dispostos no art. 12, § 3º, da Lei 8.443/19921992 c/c o art. 202, § 8º, do RI/TCU.
EXAME TÉCNICO
Da Validade das Notificações:
7.	Preliminarmente, cumpre tecer breves considerações sobre a forma como são realizadas as comunicações processuais no TCU. A esse respeito, destacam-se o art. 179, do RI/TCU e o art. 4º, inciso III, § 1º, da Resolução TCU 170, de 30 de junho de 2004, in verbis:
Art. 179. A citação, a audiência ou a notificação, bem como a comunicação de diligência, farse-ão:
I - mediante ciência da parte, efetivada por servidor designado, por meio eletrônico, fac-símile, telegrama ou qualquer outra forma, desde que fique confirmada inequivocamente a entrega da comunicação ao destinatário;
II - mediante carta registrada, com aviso de recebimento que comprove a entrega no endereço do destinatário;
III - por edital publicado no Diário Oficial da União, quando o seu destinatário não for localizado.
 (...) 
Art. 3º As comunicações serão dirigidas ao responsável, ou ao interessado, ou ao dirigente de órgão ou entidade, ou ao representante legal ou ao procurador constituído nos autos, com poderes expressos no mandato para esse fim, por meio de:
I - correio eletrônico, fac-símile ou telegrama;
II - servidor designado;
III - carta registrada, com aviso de recebimento;
IV - edital publicado no Diário Oficial da União, quando o seu destinatário não for localizado, nas hipóteses em que seja necessário o exercício de defesa.
Art. 4º. Consideram-se entregues as comunicações:
I - efetivadas conforme disposto nos incisos I e II do artigo anterior, mediante confirmação da ciência do destinatário;
II - realizadas na forma prevista no inciso III do artigo anterior, com o retorno do aviso de recebimento, entregue comprovadamente no endereço do destinatário;
III - na data de publicação do edital no Diário Oficial da União, quando realizadas na forma prevista no inciso IV do artigo anterior.
§ 1º O endereço do destinatário deverá ser previamente confirmado mediante consulta aos sistemas disponíveis ao Tribunal ou a outros meios de informação, a qual deverá ser juntada ao respectivo processo.
 (...) 
8.	Bem se vê, portanto, que a validade da citação via postal não depende de que o aviso de recebimento seja assinado pelo próprio destinatário da comunicação, o que dispensa, no caso em tela, a entrega do AR em 'mãos próprias'. A exigência da norma é no sentido de o Tribunal verificar se a correspondência foi entregue no endereço correto, residindo aqui a necessidade de certeza inequívoca.
9.	Não é outra a orientação da jurisprudência do TCU, conforme se verifica dos julgados a seguir transcritos:
São válidas as comunicações processuais entregues, mediante carta registrada, no endereço correto do responsável, não havendo necessidade de que o recebimento seja feito por ele próprio (Acórdão 3648/2013-TCU-Segunda Câmara, Relator Ministro José Jorge) ;
É prescindível a entrega pessoal das comunicações pelo TCU, razão pela qual não há necessidade de que o aviso de recebimento seja assinado pelo próprio destinatário. Entregandose a correspondência no endereço correto do destinatário, presume-se o recebimento da citação. (Acórdão 1019/2008-TCU-Plenário, Relator Ministro Benjamin Zymler) ;
As comunicações do TCU, inclusive as citações, deverão ser realizadas mediante Aviso de Recebimento - AR, via Empresa Brasileira de Correios e Telégrafos, bastando para sua validade que se demonstre que a correspondência foi entregue no endereço correto. (Acórdão 1526/2007-TCU-Plenário, Relator Ministro Aroldo Cedraz) .
10.	A validade do critério de comunicação processual do TCU foi referendada pelo Supremo Tribunal Federal, nos termos do julgamento do MS-AgR 25.816/DF, por meio do qual se afirmou a desnecessidade da ciência pessoal do interessado, entendendo-se suficiente a comprovação da entrega do 'AR' no endereço do destinatário:
EMENTA: AGRAVO REGIMENTAL. MANDADO DE SEGURANÇA. DESNECESSIDADE DE INTIMAÇÃO PESSOAL DAS DECISÕES DO TRIBUNAL DE CONTAS DA UNIÃO. ART. 179 DO REGIMENTO INTERNO DO TCU. INTIMAÇÃO DO ATO IMPUGNADO POR CARTA REGISTRADA, INICIADO O PRAZO DO ART. 18 DA LEI nº 1.533/51 DA DATA CONSTANTE DO AVISO DE RECEBIMENTO. DECADÊNCIA RECONHECIDA. AGRAVO IMPROVIDO.
O envio de carta registrada com aviso de recebimento está expressamente enumerado entre os meios de comunicação de que dispõe o Tribunal de Contas da União para proceder às suas intimações.
O inciso II do art. 179 do Regimento Interno do TCU é claro ao exigir apenas a comprovação da entrega no endereço do destinatário, bastando o aviso de recebimento simples. 
11.	No caso vertente, a citação do responsável se deu em forma adequada, conforme se evidenciou no item 4 desta instrução.
Da Prescrição da Pretensão Punitiva:
12.	Vale ressaltar que a pretensão punitiva, conforme Acórdão 1441/2016-TCU-Plenário, Relator Ministro Benjamin Zymler, que uniformizou a jurisprudência acerca dessa questão, subordinase ao prazo geral de prescrição indicado no art. 205, do Código Civil, que é de dez anos, contado da data de ocorrência da irregularidade sancionada, nos termos do art. 189, do Código Civil, sendo este prazo interrompido pelo ato que ordenar a citação, a audiência ou a oitiva do responsável.
13.	No caso em exame, não ocorreu a prescrição em relação ao responsável Delmar Barros da Silveira Sobrinho, uma vez que uma vez que o último repasse relativo ao Convênio 657006/2009 datou de 1/6/2011 (peça 3, p. 3) , e o prazo para prestação de contas dos recursos do PNATE/2015 venceu em 28/2/2016 (peça 2, p. 7) , e o ato de ordenação da citação ocorreu em 26/9/2018 (peça 10) .
Da Caracterização da Revelia:
14.	Por oportuno, salienta-se que, nos processos do TCU, a revelia não leva à presunção de que seriam verdadeiras todas as imputações levantadas contra os responsáveis, diferentemente do que ocorre no processo civil, em que a revelia do réu opera a presunção da verdade dos fatos narrados pelo autor. Dessa forma, a avaliação da responsabilidade do agente não pode prescindir da prova existente no processo ou para ele carreada.
15.	Ao não apresentar sua defesa, o responsável deixou de produzir prova da regular aplicação dos recursos sob sua responsabilidade, em afronta às normas que impõem aos gestores de recursos públicos a obrigação legal de, sempre que demandados pelos órgãos de controle, apresentar os documentos que demonstrem a correta utilização das verbas públicas, a exemplo do contido no art. 93, do DecretoLei 200/1967: 'Quem quer que utilize dinheiros públicos terá de justificar seu bom e regular emprego na conformidade das leis, regulamentos e normas emanadas das autoridades administrativas competentes.'
16.	Mesmo as alegações de defesa não sendo apresentadas, considerando o princípio da verdade real que rege esta Corte, procurou-se buscar, em manifestações do responsável na fase interna desta TCE, se havia algum argumento que pudesse ser aproveitado a seu favor.
17.	No entanto, verificou-se que, na fase interna desta TCE, o responsável Delmar Barros da Silveira Sobrinho apresentou documentação complementar que foi reputada pelo FNDE como insuficiente para elidir as irregularidades que lhe foram imputadas em relação aos recursos do Convênio 657006/2009, e não se manifestou em relação à omissão na prestação de contas do PNATE/2015, assim como não recolheu o valor do débito imputado a ele em relação as transferências em questão. Portanto, não há nenhum argumento que possa vir a ser analisado e posteriormente servir para afastar as irregularidades apontadas.
18.	Ademais, não foram encontrados, nos autos, elementos para que se possa efetivamente aferir e reconhecer a ocorrência de boa-fé na conduta do responsável, podendo este Tribunal, desde logo, proferir o julgamento de mérito pela irregularidade das contas, conforme os termos dos §§ 2º e 6º do art. 202 do Regimento Interno do TCU.
19.	Dessa forma, o responsável Delmar Barros da Silveira Sobrinho deve ser considerado revel, para todos os efeitos, dando-se prosseguimento ao processo, nos termos do art. 12, § 3º, da Lei 8.443/19921992 c/c o art. 202, § 8º, do RI/TCU, devendo esta Corte julgar as suas contas irregulares, condenando-o a ressarcir os débitos apurados neste processo.
20.	Em consulta aos sistemas corporativos do instaurador feita em 18/9/2020 (por exemplo: SICONV, SIGPC etc.) , verifica-se que o responsável também não apresentou novos documentos junto ao instaurador e continua inadimplente (peças 30 e 31) .
Outros Aspectos Processuais Importantes:
21.	Por seu turno, salienta-se que está clara a competência deste Tribunal para julgar este processo, pois se trata de recursos federais repassados pelo FNDE à conta do Convênio 657006/2009 e do PNATE/2015 sob a responsabilidade do Sr. Delmar Barros da Silveira Sobrinho. Outrossim, não restou caracterizada nenhuma nulidade processual oriunda da inobservância de formalidades que acarretassem prejuízo processual ao responsável ou ao interesse público (art. 171 do RI/TCU) . Também foram atendidos os pressupostos de constituição e desenvolvimento válido e regular desta tomada de contas especial (art. 71, inciso II, da Constituição Federal, art. 8°, caput, da Lei 8.443/1992, art. 84 do Decreto-Lei 200/1967 e art. 5°, caput, parágrafo único e incisos I a IV, da IN/TCU 71/2012, modificada pela IN/TCU 76/2016) .
22.	Por outro lado, verifica-se que não houve o transcurso de mais de dez anos desde os fatos geradores da dívida sem que tenha havido a notificação do responsável pela autoridade administrativa federal competente (art. 6º, inciso II, c/c art. 19, da IN/TCU 71/2012, modificada pela IN/TCU 76/2016) , uma vez que o último repasse relativo ao Convênio 657006/2009 datou de 1/6/2011 (peça 3, p. 3) , os recursos por conta do PNATE/2015 foram transferidos no exercício de 2015, e o responsável foi notificado sobre as irregularidades pela autoridade administrativa competente em 2016 por meio dos Ofícios 11576/2016/FNDE, de 8/6/2016 (peça 2, p. 227-229) , recebido conforme informação à peça 2 (p. 295) e 111E/2016/FNDE, de 12/5/2016 (peça 2, p. 234) , recebido em 16/5/2016 conforme AR (peça 2, p. 237) .
23.	Também se verifica que o valor original do débito total apurado é igual a R$ 175.672,68, correspondentes à soma dos débitos nos montantes de R$ 118.978,54 (Convênio 657006/2009) e R$ 56.694,14 (PNATE/2015) , conforme consta da peça 2, p. 291, valor este superior a R$ 100.000,00, na forma estabelecida conforme os arts. 6º, inciso I, e 19, da IN/TCU 71/2012, modificada pela IN/TCU 76/2016.
24.	A propósito, registra-se que, em atendimento ao item 9.4, do Acórdão 1772/2017-TCU-Plenário (Relator Ministro-Substituto Augusto Sherman Cavalcanti) , foi efetuada pesquisa no sistema processual do TCU, e não foram encontradas tomadas de contas especiais em tramitação com débitos imputáveis ao responsável com valores inferiores ao fixado no art. 6º, inciso I, da Instrução Normativa TCU 71/2012, a fim de que seja observado o disposto no art. 6º, § 1º, da mesma norma.
25.	Por oportuno, ressalta-se que houve a devida formulação da imputação das irregularidades ao responsável, como também a descrição das mesmas no expediente de citação e de audiência, com base na individualização das suas condutas comissivas, como detalhado no item 5 desta instrução.
26.	Ressalta-se que foi viabilizado o exercício do contraditório em sua dimensão substancial, conforme se evidenciou no item 4 desta instrução, atendendo ao art. 5º, inciso LV, da Constituição Federal c/c o art. 12, incisos I e II da Lei 8.443/1992.
Cumulatividade de multas:
27.	Quanto à possibilidade de aplicação cumulativa das multas dos arts. 57 e 58, inciso I, da Lei 8.443/1992, ainda que seja adequada a realização de citação e audiência do responsável, por força do disposto no art. 209, §4º, do Regimento Interno do TCU, o Tribunal reconhece que existe relação de subordinação entre as condutas de 'não comprovação da aplicação dos recursos' e de 'omissão na prestação de contas', sendo a primeira consequência da segunda, o que enseja, na verificação das duas irregularidades, a aplicação da multa do art. 57, com o afastamento da multa do art. 58, inciso I, em atenção ao princípio da absorção (Acórdão 9579/2015-TCU-Segunda Câmara, Relator Ministro Vital do Rêgo; Acórdão 2469/2019-TCU-Primeira Câmara, Relator Ministro Augusto Sherman) .
28.	Conforme leciona Cezar Bitencourt (Tratado de Direito Penal: parte geral - 8ª Edição - São Paulo: Saraiva, 2003. Pg. 565) , na absorção, ' (...) a pena do delito mais grave absorve a pena do delito menos grave, que deve ser desprezada'. No caso concreto, a 'omissão no dever de prestar contas', embora seja uma irregularidade autônoma, funciona como fase ou meio para a consecução da 'não comprovação da aplicação dos recursos', havendo clara relação de interdependência entre essas condutas. Dessa forma, recaindo as duas ocorrências num mesmo gestor, deve prevalecer a pena do delito mais grave, qual seja, a multa do art. 57, da Lei 8.443/1992.
Da caracterização de culpa grave
29.	Cumpre observar, ainda, que a conduta do responsável, consistente nas irregularidades 'não comprovação da boa e regular aplicação dos recursos federais repassados em face da omissão no dever de prestar contas' e 'não cumprimento do prazo para apresentação de prestação de contas pelo gestor dos recursos', configura violação não só às regras legais, mas também aos princípios basilares da administração pública, eis que, em última análise, ocorre o comprometimento da necessária satisfação à sociedade sobre o efetivo emprego dos recursos públicos postos à disposição da municipalidade, por força do instrumento de repasse em questão.
30.	Nesses casos, em que fica evidente a falta de transparência e lisura, não há como afastar as suspeitas sempre presentes de que a totalidade dos recursos públicos federais, transferida ao município, tenha sido integralmente desviada, em prol de gestor ímprobo, ou de pessoas por ele determinadas, a revelar grave inobservância de dever de cuidado no trato com a coisa pública, isto é, ato praticado com culpa grave, pois, na espécie, a conduta do responsável se distancia daquela que seria esperada de um administrador público minimante diligente, num claro exemplo de erro grosseiro a que alude o art. 28 do Decreto-lei 4.657/1942 (Lei de Introdução às Normas do Direito Brasileiro) , incluído pela Lei 13.655/2018 (Acórdão 1689/2019-TCU-Plenário, Relator: Ministro AUGUSTO NARDES; Acórdão 2924/2018-TCU-Plenário, Relator: Ministro JOSÉ MUCIO MONTEIRO; Acórdão 2391/2018-TCU-Plenário, Relator: Ministro BENJAMIN ZYMLER) .
CONCLUSÃO
31.	Como se verificou na seção 'EXAME TÉCNICO' anterior, restou evidenciada a competência do TCU para julgar o presente processo, pois se trata de recursos federais que foram repassados pelo FNDE à conta do Convênio 657006/2009 e do PNATE/2015 sob a responsabilidade do Sr. Delmar Barros da Silveira Sobrinho, conforme detalhado no item 5 desta instrução.
32.	Além disso, restaram demonstrados: (i) a viabilidade do exercício do contraditório em sua dimensão substancial e a regularidade na abertura do contraditório e o exercício da ampla defesa (art. 5º, inciso LV, da Constituição Federal c/c o art. 12, incisos I e II da Lei 8.443/1992) ; (ii) a suficiência dos elementos probatórios indispensáveis à formação do juízo quanto à ocorrência do dano ao erário ocasionado por atos ilícitos e a vinculação destes com as condutas do responsável arrolado no polo passivo deste processo (art. 5º, caput, parágrafo único e incisos I, II e IV, da IN TCU 71/2012) ; e (iii) a ausência de nulidades processuais oriundas da inobservância de formalidades que acarretem prejuízo processual ao responsável ou ao interesse público (art. 171 do RI/TCU) . Portanto, estão presentes todos os pressupostos necessários para a formação do juízo de mérito das presentes contas.
33.	Por sua vez, restou claramente comprovado o dano ao erário ocasionado em virtude das irregularidades enumeradas no item 5 desta instrução, em relação ao Convênio 657006/2009 e ao PNATE/2015.
34.	Por oportuno, deve-se mencionar que, como restou efetivamente configurada a revelia do responsável Delmar Barros da Silveira Sobrinho, para todos os efeitos, será dado prosseguimento a este processo, nos termos dispostos no art. 12, § 3º, da Lei 8.443/1992 c/c o art. 202, § 8º, do RI/TCU. Nesse sentido, como constam dos autos elementos probatórios que caracterizam a responsabilidade do Sr. Delmar Barros da Silveira Sobrinho, por concorrer para a consumação do dano ao erário em função dos atos irregulares descritos no item 5 desta instrução, não há como afastar as irregularidades que lhe foram atribuídas nem os débitos que lhe foram imputados, mantendo-se a sua responsabilidade neste processo.
35.	Por seu turno, tendo em vista que não constam dos autos elementos que permitam reconhecer a boa-fé do responsável, sugere-se que as suas contas sejam julgadas irregulares, nos termos do art. 202, § 6º, do RI/TCU, com a imputação do débito atualizado monetariamente e acrescido de juros de mora, nos termos do art. 202, §1º do RI/TCU, descontado o valor eventualmente recolhido, com a aplicação da multa prevista no art. 57 da Lei 8.443/1992.
36.	Por oportuno, restou caracterizada a não comprovação da boa e regular aplicação dos recursos objeto deste processo, sendo pacífica a jurisprudência deste Tribunal no sentido de que compete ao gestor o ônus de provar a aplicação regular dos recursos que lhe foram confiados (vide Acórdão 974/2018-TCU-Plenário, Relator Ministro Bruno Dantas, 511/2018-Plenário, Relator Ministro Aroldo Cedraz, 3875/2018-Primeira Câmara, Relator Ministro Vital do Rêgo, 1983/2018-Primeira Câmara, Relator Ministro Bruno Dantas, 1294/2018-Primeira Câmara, Relator Ministro Bruno Dantas, 3200/2018-Segunda Câmara, Relator Ministro Aroldo Cedraz, 2512/2018-Segunda Câmara, Relator Ministro Aroldo Cedraz, 2384/2018-Segunda Câmara, Relator Ministro José Múcio Monteiro, 2014/2018-Segunda Câmara, Relator Ministro Aroldo Cedraz, e 901/2018-Segunda Câmara, Relator Ministro José Múcio Monteiro, entre outros) .
PROPOSTA DE ENCAMINHAMENTO
37.	Em face de todo o exposto, submetem-se os autos à consideração superior, propondo:
	a) Considerar revel o responsável Delmar Barros da Silveira Sobrinho (CPF XXX.678.903-XX) , ex-prefeito Municipal de Nova Olinda do Maranhão/MA (gestão 2009/2016) , para todos os efeitos, dando-se prosseguimento a este processo relativo aos recursos do Convênio 657006/2009 e do PNATE/2015, nos termos dispostos no art. 12, § 3º, da Lei 8.443/1992 c/c o art. 202, § 8º, do RI/TCU;
	b) Em face da impossibilidade de reconhecer a boa-fé do Sr. Delmar Barros da Silveira Sobrinho, com base art. 202, § 6º, do RI/TCU, julgar irregulares, desde logo, as suas contas, com fulcro nos arts. 1º, inciso I, 16, inciso III, alíneas 'a', 'b' e 'c', 19, caput, e 23, inciso III, da Lei 8.443/1992 c/c com os arts. 1º, inciso I, 209, incisos I, II e III, 210 e 214, inciso III, do RI/TCU, em função das irregularidades, condutas, evidências e dispositivos violados mencionados no item 5 desta instrução;
	c) Condenar o responsável Delmar Barros da Silveira Sobrinho ao pagamento das quantias a seguir especificadas, com a fixação do prazo de quinze dias, a contar do recebimento da notificação, para comprovar, perante o Tribunal (art. 214, inciso III, alínea 'a', do Regimento Interno) , o recolhimento das dívidas aos cofres do FNDE, atualizadas monetariamente e acrescidas dos juros de mora, calculados a partir das datas indicadas, até a data do efetivo recolhimento, na forma prevista na legislação em vigor:
	Valor (R$) 
	Data

	118.807,44
	30/9/2011

	171,10
	17/1/2012

	6.416,14
	30/12/2014

	6.284,75
	9/4/2015

	6.284,75
	14/5/2015

	6.284,75
	5/6/2015

	6.284,75
	2/7/2015

	6.284,75
	31/7/2015

	6.284,75
	2/9/2015

	6.284,75
	1/10/2015

	6.284,75
	4/11/2015

	d) Aplicar ao responsável Delmar Barros da Silveira Sobrinho a multa prevista no artigo 57 da Lei 8.443/1992, na dosimetria a ser definida pelo Exmo. Relator deste feito, fixando-lhe o prazo de 15 (quinze) dias, a contar da notificação, para que comprove, perante o Tribunal (artigo 214, inciso III, alínea 'a', do Regimento Interno) , o recolhimento da dívida ao Tesouro Nacional, atualizada monetariamente desde a data em que for proferido o Acórdão condenatório até a do efetivo recolhimento, se for paga após o vencimento, na forma da legislação em vigor;
	e) Autorizar, desde logo, a cobrança judicial das dívidas, com fundamento no art. 28, inciso II, da Lei 8.443/1992, caso não atendida a notificação;
	f) Autorizar, antecipadamente, caso requerido, o pagamento da dívida decorrente em até 36 (trinta e seis) parcelas mensais e consecutivas, nos termos do art. 26 da Lei 8.443/1992, c/c o art. 217 do Regimento Interno do TCU, fixando-se o vencimento da primeira parcela em 15 (quinze) dias, a contar do recebimento da notificação, e o das demais a cada 30 (trinta) dias, devendo incidir sobre cada uma os encargos devidos, na forma prevista na legislação em vigor, alertando para o fato de que a falta de comprovação do recolhimento de qualquer parcela importará o vencimento antecipado do saldo devedor, nos termos do art. 217, § 2º, do Regimento Interno do TCU;
	g) Encaminhar cópia do Acordão que vier a ser prolatado por este Tribunal, acompanhado do Relatório e do Voto que o fundamentarem:
	g.1) Ao Sr. Delmar Barros da Silveira Sobrinho;
	g.2) Ao FNDE; e
	g.3) Ao Procurador-Chefe da Procuradoria da República no Maranhão, nos termos do § 3º do art. 16 da Lei 8.443/1992 c/c o § 7º do art. 209 do Regimento Interno do TCU, para adoção das medidas cabíveis, informando que a presente deliberação, acompanhada do Relatório e do Voto que a fundamenta, está disponível para a consulta no endereço www.tcu.gov.br/acordaos, além de esclarecer que, caso requerido, o TCU poderá fornecer sem custos as correspondentes cópias impressas."
2.	O MP/TCU, representado pelo Procurador Marinus Eduardo De Vries Marsico, manifesta-se, em parecer à peça 35, de acordo com a proposta da unidade técnica.
	É o relatório.

não consta.

Procurador Marinus Eduardo De Vries Marsico.

Tomada de contas especial. Convênio e recursos do PNATE. Não aprovação das contas referentes ao convênio. Omissão no dever de prestar contas dos recursos do PNATE. Citação. Revelia. Contas irregulares. Débito. Multa.

TOMADA DE CONTAS ESPECIAL (TCE)

Secretaria de Controle Externo de Tomada de Contas Especial (Secex-TCE).

Trata-se de Tomada de Contas Especial instaurada pelo Fundo Nacional de Desenvolvimento da Educação (FNDE) , em desfavor de Delmar Barros da Silveira Sobrinho, ex-prefeito de Nova Olinda do Maranhão/MA, em razão da não aprovação parcial da prestação de contas dos recursos do Convênio 657006/2009 (Siafi 656104) tendo por objeto a construção de escola, e também em razão da omissão no dever de prestar contas do Programa Nacional de Apoio ao Transporte Escolar, no exercício de 2015 (PNATE/2015) .
2.	O Convênio 657006/2009 foi firmado no valor total de R$ 619.779,25, sendo R$ 613.581,45 às custas do concedente e R$ 6.197,79 a título de contrapartida. Sua vigência ocorreu no período de 30/12/2009 a 30/10/2011.
3.	A análise da prestação de contas dos recursos evidenciou que o último pagamento efetuado à empresa contratada, Ecocil Empreendimentos e Construções de Obras Civis Ltda., foi realizado em 30/09/2011 (peça 2, p. 107 e 131) , ao passo que a respectiva nota fiscal (peça 2, p. 130) foi emitida em 17/10/2011, enquanto que o Termo de Aceitação Definitiva das Obras (peça 2, p. 138) e o Termo de Encerramento do Contrato (peça 2, p. 139) , foram datados de 02 e 03/02/2011, respectivamente, em desconformidade com os arts. 62 e 63 da Lei 4.320/64, prejudicando o estabelecimento de nexo causal entre receita e despesa, e o atraso no recolhimento do saldo do Convênio.
4.	Quanto aos recursos do PNATE, foi repassado ao Município o montante de R$ 56.694,14 no exercício de 2015. Não houve apresentação da prestação de contas desses recursos.
5.	Ante o não saneamento dessas irregularidades na fase interna, o FNDE instaurou a presente tomada de contas especial, imputando ao responsável, em relação ao convênio, débitos nos valores de R$ 118.807,44 referente ao pagamento antecipado, e R$ 171,10, relativo ao atraso no recolhimento do saldo, sem que fossem consideradas a atualização monetária e juros incidentes. No caso dos recursos do PNATE/2015, o débito imputado corresponde ao valor total repassado.
6.	No âmbito deste Tribunal, a Secex-TCE, ante o insucesso das tentativas de citação via postal nos endereços do responsável obtidos das bases de dados à disposição do Tribunal (peças 11, 17, 18 e 19) , promoveu a citação do responsável por meio de edital (peça 24, p. 3) . 
7.	Transcorrido o prazo estipulado na citação, não houve a apresentação de alegações de defesa, tampouco foi recolhido o valor do débito imputado ao responsável. Dessa forma, nos termos do art. 12, § 3º, da Lei 8.443/1992, deve ser considerado revel, dando-se prosseguimento ao processo.
8.	Ante este fato, a Secex-TCE, por meio da instrução de mérito transcrita no relatório parte desta deliberação, propõe julgar irregulares as presentes contas, imputando-se débito no valor apurado ao responsável citado, além de aplicar-lhe a multa prevista no art. 57 da Lei 8.443/1992. O Ministério Público junto ao TCU avalizou a proposta da unidade instrutiva.
9.	Acolho parcialmente o encaminhamento proposto pela unidade técnica, cuja análise adoto como parte das minhas razões de decidir, naquilo que não colidir com as considerações que passo a expor.
10.	Com relação aos recursos do PNATE/2015, não tendo sido apresentada a prestação de contas no seu devido tempo, e tendo o responsável permanecido revel em relação à citação promovida por este Tribunal, passaram-se essas oportunidades para que fosse apresentada a devida comprovação da regular aplicação dos mencionados recursos. Dessa forma, ante essa omissão, as presentes contas devem ser julgadas irregulares, imputando-se ao responsável débito no valor total repassado, além caber-lhe a apenação por meio da multa prevista no art. 57 da Lei 8.443/1992.
11.	Quanto ao débito relativo ao pagamento antecipado no âmbito do Convênio 657006/2009, considero, entretanto, que o mesmo deve ser afastado.
12.	Por certo que o pagamento antecipado é prática vedada pelos arts. 62 e 63 da Lei 4.320/64, por inverter as fases de liquidação e pagamento da despesa. Contudo, essa irregularidade não necessariamente impede o estabelecimento do nexo de causalidade entre os recursos geridos e a despesa paga, desde que existentes outros elementos capazes de estabelecer esse nexo. Nessas situações, inexiste débito, apesar de persistir a irregularidade.
13.	No presente caso, a execução física da obra foi atestada pelo Parecer Técnico de Execução Física do Objeto (peça 2, p. 160-164) . Por outro lado, o extrato bancário (peça 2, p. 107) aponta a transferência do valor de R$ 119.776,44 nominal à empresa contratada em 30/09/2011, data de emissão do recibo. Embora esse valor seja diferente daquele constante da Nota Fiscal 014 (peça 130) e do recibo (peça 131) , emitidos no valor de R$ 118.807,44, esses valores são suficientemente próximos para que possam ser considerados correspondentes ao pagamento dos serviços constantes da nota fiscal. Quanto ao Termo de Aceitação Definitiva das Obras (peça 2, p. 138) e o Termo de Encerramento do Contrato (peça 2, p. 139) terem sido datados de 02 e 03/02/2011, parece evidente o equívoco no ano constante das datas, que deveria ser 2012, confirmando, mais uma vez, a irregularidade relativa à antecipação do pagamento. Essas ocorrências, apesar de não configurarem débito, serão consideradas para efeito da dosimetria da apenação, a ser absorvida na multa do art. 57 da Lei 8.443/1992. 
14.	Por essas razões, entendo subsistir em relação ao convênio apenas a parcela de débito no valor de R$ 171,10, relativa à correção monetária e juros devidos ao atraso no recolhimento do saldo.
15.	Por fim, deixo de acolher a proposta de se autorizar, desde já, o parcelamento da dívida por entender que essa autorização depende de solicitação expressa por parte do devedor.
16.	Nos termos do art. 12, inciso IV, da LO/TCU c/c o § 7º, in fine, do art. 209 do RI/TCU, considero cabível, ainda, o envio de cópia da deliberação proferida nestes autos à Procuradoria da República no Estado do Maranhão para o ajuizamento das ações que considere cabíveis.
	Ante o exposto, manifesto-me por que o Tribunal aprove o acórdão que ora submeto à apreciação deste Colegiado.
TCU, Sala das Sessões Ministro Luciano Brandão Alves de Souza, em 23 de março de 2021.
AUGUSTO SHERMAN CAVALCANTI 
Relator